ACORDAO-COMPLETO-2426240

ACÓRDÃO 2713/2020 ATA 38/2020 - PLENÁRIO

VISTOS, relatados e discutidos estes autos de auditoria (Fiscobras 2020) realizada nas obras de implantação do Lote 7F da Ferrovia de Integração Oeste-Leste (Fiol) , trecho compreendido entre Caetité e Barreiras, no estado da Bahia,
ACORDAM os Ministros do Tribunal de Contas da União, reunidos em sessão do Plenário, ante as razões expostas pelo Relator, em:
9.1. dar ciência da presente deliberação à Valec - Engenharia, Construções e Ferrovias S.A.;
9.2. apensar os presentes autos ao TC Processo 008.063/2019-2, com fulcro no art. 2º, inciso I, e art. 36, caput, da Resolução 259/2014.

Auditoria nas obras de construção da Ferrovia de Integração Oeste-Leste - Caetité/BA - Barreiras/BA - EF-334 - no estado da Bahia (Lote 7F).

3. Interessado: Congresso Nacional.

13.1. Ministros presentes: Ana Arraes (na Presidência), Walton Alencar Rodrigues, Augusto Nardes, Aroldo Cedraz, Raimundo Carreiro e Bruno Dantas.
13.2. Ministros-Substitutos convocados: Marcos Bemquerer Costa e André Luís de Carvalho.
13.3. Ministro-Substituto presente: Augusto Sherman Cavalcanti (Relator).

AUGUSTO SHERMAN

Adoto o relatório elaborado no âmbito da Secretaria de Fiscalização de Infraestrutura Portuária e Ferroviária (SeinfraPortoFerrovia) , cujas conclusões mereceram a anuência dos dirigentes da unidade técnica (peças 24-26) :
" I. Apresentação
Trata-se de fiscalização na Ferrovia de Integração Oeste-Leste (Fiol) , trecho compreendido entre Caetité e Barreiras, Lote 7F, no estado da Bahia. 
A presente auditoria foi iniciada com o objetivo de fiscalizar as obras de implantação do Lote 7F, que se encontram sob a responsabilidade da Valec - Engenharia, Construções e Ferrovias S.A. (Valec) . 
A licitação para construção do Lote 7F foi vencida pelo Consórcio Oeste Leste Barreiras, resultando no Contrato 60/2010,   para a implantação do subtrecho entre o Rio das Fêmeas (km 504 + 800) e a estrada vicinal de acesso à BR-135 (km 665 + 920) , com extensão de 161,12 km.
O presente trabalho consistiu na verificação do Contrato 60/2010, que trata da execução, sob o regime de empreitada por preço unitário, das obras e serviços de engenharia para implantação das obras no subtrecho mencionado.
0. Importância socioeconômica
Na área de abrangência desse trecho da ferrovia, as atividades econômicas mais importantes são o agronegócio e a mineração. No polo de Barreiras/BA, além da lavoura e da pecuária, outras atividades estão associadas, tais como o beneficiamento, a armazenagem, o transporte e a comercialização de produtos e insumos. Na região do Oeste Baiano as culturas predominantes são soja, milho, algodão, feijão e mandioca.
Os benefícios esperados com a construção da Fiol, conforme a Valec, são: reduzir os custos de transporte de grãos, álcool e minérios destinados aos mercados internos e externos; aumentar a produção agroindustrial da região, motivada por melhores condições de acesso aos mercados nacional e internacional; interligar os estados de Tocantins, Maranhão, Goiás e Bahia aos portos de Ilhéus/BA e Itaqui/MA, proporcionando melhor desempenho econômico de toda a malha ferroviária; incentivar investimentos na modernização e produção; e melhorar a renda e a distribuição da riqueza nacional; reduzir a emissão de poluentes; e reduzir o número de acidentes em rodovias (Fonte: Sítio eletrônico da Valec, link http://www.valec.gov.br/ferrovias/ferrovia-de-integracao-oeste-leste/a-ferrovia-de-integracao-oeste-leste, consulta realizada em 15/7/2020) .
Introdução 
0. Deliberação que originou o trabalho 
Em cumprimento ao Acórdão 1010/2020-TCU-Plenário, da lavra do Ministro José Mucio Monteiro, exarado no âmbito do TC Processo 027.962/2019-9, que tratou do acompanhamento do Plano de Fiscalização de Obras de 2020 (Fiscobras/2020) , realizou-se auditoria na Valec no período compreendido entre 22/06/2020 e 12/08/2020.
As razões que motivaram esta auditoria especificamente no Lote 7F foram o atendimento aos critérios de materialidade, risco e relevância.
0. Visão geral do objeto 
Em 2008, a Valec recebeu do Governo Federal a concessão para a implantação e operação da Fiol, com extensão prevista de 1.527 km, entre Ilhéus/BA e Figueirópolis/TO (cf. Figura 1) .
Figura 1 - Mapa Esquemático da Fiol
Fonte: site da Valec, link https://www.valec.gov.br/ferrovias/ferrovia-de-integracao-oeste-leste/trechos/caetite-ba-barreiras-ba (consulta realizada em 3/8/2020) .
O trecho entre Caetité/BA e Barreiras/BA (Fiol 2) apresenta 485 km de extensão e foi divido em 4 lotes (5F, 5FA, 6F e 7F) , sendo que o 7F contempla as obras da presente auditoria (cf. Figura 2) .
Figura 2 - Mapa Esquemático do Lote 7F
Fonte: Relatório de Atividades Técnicas (RAT) , maio de 2020.
HISTÓRICO DAS PRINCIPAIS DECISÕES ADOTADAS SOBRE A OBRA
CAUTELARES
No âmbito do Fiscobras 2011, entre outras irregularidades, foi apontado o achado 'Projeto Básico Deficiente (IGP) ' nas obras do trecho Caetité-Barreiras, o que levou esta Corte a proferir o Acórdão 2371/2011-TCU-Plenário (Ministro Relator Weder de Oliveira) , no qual foi determinado à Valec, em sede de medida cautelar, que adotasse providências imediatas no sentido de suspender a execução dos contratos 58/2010 (Lote 5F) , 59/2010 (Lote 6F) , 60/2010 (Lote 7F) e 85/2010 (Lote 5FA) . 
A análise das respostas da Valec referentes a essas deliberações motivou a manutenção da determinação cautelar e a emissão de novas determinações por meio de Acórdão 3301/2011-TCU-Plenário (Ministro Relator Weder de Oliveira) .
No tocante ao Lote 7F, as constatações que levaram à manutenção da cautelar encontram-se transcritas a seguir:
90. Os problemas gerais, que afetam a todos os lotes (5F, 5FA, 6F e 7F) são: método construtivo do concreto com betoneiras, insuficiência de sondagens no eixo da ferrovia e nas obras de arte especiais, ausência de dimensionamento e quantificação das armaduras das obras de arte especiais, insuficiência de estudos para a definição das distâncias médias de transporte das jazidas de areia e brita, desconsideração da possibilidade do uso de areia artificial nos traços dos concretos e previsão imprópria de 'Serviços por Administração' (este último não ocorre no lote 5FA) .
 (...) 
93. Por fim, o lote 7F não possui qualquer elemento que indique a motivação da locação do pátio de Barreiras, existindo aparente solução técnica que atenda à mesma região com redução de custos de terraplenagem, redução do traçado, eliminação de duas pontes e um viaduto, bem como a não implantação de segmento rodoviário de 33,465 km para acesso ao pátio.
 (...) 
95. Nos termos do artigo 91, inciso IV, da Lei 12.465, de 12/8/2011 (LDO/2012) , devem ser classificados como IG-P 'os atos e fatos materialmente relevantes em relação ao valor total contratado que apresentem potencialidade de ocasionar prejuízos ao erário' e que 'configurem graves desvios relativamente aos princípios constitucionais a que está submetida a administração pública'.
96. No caso concreto, restou claro ser materialmente relevante o ainda incalculável prejuízo potencial a que a União estava exposta, bem como haver infração a princípios constitucionais, a exemplo do princípio da economicidade.
Entre outubro de 2013 e abril de 2014, foram revogadas as medidas que suspendiam a execução das obras dos Lotes 5F, 5FA, 6F e 7F, conforme citado a seguir:
2/10/2013: Liberação das obras do Lote 5F - Acórdão 2700/2013-TCU-Plenário
4/12/2013: Liberação das obras do Lote 5FA - Acórdão 3376/2013-TCU-Plenário
16/4/2014: Liberação das obras dos Lotes 6F e 7F - Acórdão 1022/2014-TCU-Plenário
O voto condutor do Acórdão 1022/2014-TCU-Plenário (Ministro Relator Weder de Oliveira) resume o motivo da revogação da cautelar, no entendimento do Ministro Relator: 
A partir da análise das sucessivas manifestações da Valec juntadas aos autos, constata-se que as ações empreendidas pela empresa em cumprimento aos Acórdão 2371/2011-TCU-Plenário, ainda que não representem cumprimento integral do que foi determinado, reduziram as incertezas e os riscos anteriormente mencionados a um nível que, a meu ver, considerando os benefícios advindos da continuidade das obras, justifica a revogação da medida cautelar.
No tocante ao Lote 7F, objeto desta auditoria, no Acórdão 1022/2014-TCU-Plenário foi informado que os seguintes itens do Acórdão 3301/2011-TCU-Plenário ainda se encontravam pendentes:
9.2.3. conclua os projetos executivos dos lotes 5, 5A, 6 e 7 e apresente ao Tribunal tão logo estejam concluídos, contemplando, necessariamente, os estudos e impacto financeiro de cada uma das ações abaixo:
 (...) 
9.2.3.5. realizar sondagens em todas as obras de arte especiais dos lotes 5, 5A, 6 e 7, em quantidade compatível com a extensão e quantidade de apoios de cada uma das obras de artes especiais;
9.2.3.6. concluir os projetos executivos das obras de artes especiais dos lotes 5, 5A, 6 e 7, contemplando as soluções de fundações e dimensionamento das estruturas, com detalhamento da metodologia construtiva (ex: moldada in loco x pré-moldada) ;
9.2.3.9. excluir os 'Serviços por Administração' das planilhas contratuais dos lotes 5, 6 e 7;
 (...) 
Esta Corte de Contas, ainda por meio Acórdão 1022/2014-TCU-Plenário, decidiu, in verbis:
9.5. determinar à Valec Engenharia, Construções e Ferrovias S.A., com fundamento no art. 43, inciso I, da Lei 8.443/1992 c/c o art. 250, II, do Regimento Interno do TCU, que apresente a este Tribunal, em 30 dias:
9.5.1. identificação dos segmentos passíveis de iniciar a execução, quais sejam, aqueles cujas investigações geotécnicas estejam em conformidade com os critérios estabelecidos pela Publicação IPR 742 do Departamento Nacional de Infraestrutura de Transportes; os segmentos que terão que ter as investigações complementadas, considerando especialmente os cortes mais relevantes em termos de volume de material a ser escavado e aqueles cuja quantidade de sondagens necessárias para a observância do normativo seja mínima; bem como cronograma de execução de sondagens elaborado de forma a liberar novos segmentos passíveis de execução, sendo recomendável o envio das seguintes informações:
9.5.1.1. gráfico de Gantt e caminho crítico com base no real cronograma de execução das obras, contendo as atividades a cargo da Valec e de outras contratadas, tais como as que precedem a obtenção das licenças ambientais, as que precedem a desapropriação e os eventuais estudos antropológicos e arqueológicos;
9.5.1.2. diagrama unifilar com precisão adequada para contemplar a localização de cada frente de serviço e a época em que tais serviços serão executados;
9.5.1.3. cronograma detalhado por frentes de serviço - com base no diagrama unifilar;
9.5.1.4. marcos contratuais - caracterizados pelos serviços mais relevantes entre aqueles do caminho crítico;
9.5.1.5. histograma dos insumos mais relevantes, de forma a garantir que as construtoras realizarão as obras dentro do prazo previsto e que a Valec terá os elementos para adequadamente gerenciá-las; e
9.5.1.6. plano de ataque às obras, considerando os subitens antecedentes.
Vale ressaltar que a revogação da liminar por meio item 9.1 do Acórdão 1022/2014-TCU-Plenário, Ministro Weder de Oliveira, ocorreu com o compromisso dos então gestores da Valec de que todas as determinações constantes do Acórdão 3301/2011-TCU-Plenário seriam completamente cumpridas.
Entretanto, em nova auditoria realizada nas obras do Lote 7F, objeto do Fiscobras 2019, TC Processo 008.063/2019-2, Fiscalização 88/2019, constatou-se que a Valec não promoveu as revisões conforme acordado com o Tribunal para que fosse baixada a cautelar, deixando, portanto, de cumprir integralmente a determinação constante do item 9.2.3 do Acórdão 3301/2011-TCU-Plenário c/c item 1.022/2014-TCU-Plenário, ambos de relatoria do Ministro Weder de Oliveira.
O TC Processo 008.063/2019-2 encontra-se atualmente nesta Unidade Técnica para análise da oitiva da Valec e da audiência dos responsáveis, que haviam sido propostas no Relatório de Auditoria.
B. BAIXA EXECUÇÃO, IMOBILIZAÇÃO DE CAPITAL ANTES DO MOMENTO NECESSÁRIO, IMPLANTAÇÃO DESCOORDENADA DA OBRA E ALTERAÇÃO DAS PREMISSAS CONSIDERADAS NOS ESTUDOS DE VIABILIDADE
Em 2015, o TCU apontou (TC Processo 001.244/2015-9) que as obras de construção dos Lotes 5F a 7F da Fiol alcançaram execução física de apenas 8%, somando por volta de R$ 260 milhões medidos entre contratos de construção, supervisão e fornecimento de trilhos.
Além da baixa performance de execução observada, foi constatado que a Valec descumpriu determinação do Tribunal (efetuou a medição de dormentes no Lote 5F e a aquisição de acessórios de fixação para todos os lotes, sem observar o real caminho crítico da obra) , permitiu a imobilização de capital em produtos intermediários antes do momento necessário (não apenas em dormentes e acessórios de fixação, mas também em brita para lastro e em trilhos) , bem como implantou as obras de forma descoordenada (Lote 7F está mais adiantado que o Lote 6F, sem o qual aquele não tem utilidade) , o que significa que a Valec não avaliou e não tratou de forma tempestiva os riscos envolvidos.
No que se refere ao empreendimento como um todo, foi constatado que as premissas consideradas nos estudos de viabilidade técnica sofreram alterações significativas, ensejando a necessidade de se recomendar à Valec, aos então Ministério dos Transportes e Ministério do Planejamento, que procedessem à avaliação da manutenção da viabilidade da Fiol em face do novo cenário existente.
O Acórdão 2644/2015-TCU-Plenário (Ministro Relator Augusto Sherman) chamou em audiência os responsáveis e realizou oitiva da Valec a respeito das irregularidades identificadas na gestão das obras dos lotes 5 a 7 da Fiol em afronta ao item 9.2.3 do Acórdão 1712/2012-TCU-Plenário:
Achado 1: celebração de contratos para fornecimento de trilhos cujos cronogramas de fornecimento não guardam correlação com o real caminho crítico de execução das obras da Fiol 2, possibilitando o fornecimento antecipado desses materiais de superestrutura, com consequente imobilização desnecessária de capital, em afronta à jurisprudência do Tribunal e ao art. 37 da Constituição Federal; e
Achado 2: medição de dormentes de concreto e acessórios de fixação de forma antecipada, sem correspondência com o real cronograma e caminho crítico de execução das obras, em afronta à determinação constante do item 9.2.3 do Acórdão 1712/2012-TCU-Plenário, Ministro José Mucio Monteiro, e ao art. 37 da Constituição Federal.
Após o exame da oitiva da Valec e das audiências dos responsáveis, o TC 001.244/2015- 9 foi encaminhado ao Gabinete do Relator, Ministro Augusto Sherman, para julgamento de mérito, propondo-se a rejeição de justificativas e aplicação de multa a um dos responsáveis arrolados, bem como a anexação do processo ao TC Processo 013.557/2016-5, que trata do monitoramento das determinações constantes do Acórdão 2644/2015-TCU-Plenário, Relator Ministro-Substituo Augusto Sherman Cavalcanti, para que possa subsidiar a análise.
0. Objetivo e questões de auditoria 
A presente auditoria teve por objetivo fiscalizar a obra de construção da Fiol - Lote 7F.
A partir do objetivo do trabalho e a fim de avaliar em que medida os recursos estão sendo aplicados de acordo com a legislação pertinente, formulou-se a seguinte questão de auditoria: 
Questão: os itens e valores acrescidos e/ou suprimidos ao Contrato 60/2010 mediante aditivos estão adequados às necessidades da obra?
0. Metodologia utilizada 
Os trabalhos foram realizados em conformidade com as Normas de Auditoria do Tribunal de Contas da União (Portaria-TCU n. 280, de 8 de dezembro de 2010, alterada pela Portaria-TCU n. 168 de 30 de junho de 2011) e com observância aos Padrões de Auditoria de Conformidade estabelecidos pelo TCU (Portaria-Segecex n. 26 de19 de outubro de 2009) .
Para responder à questão de auditoria da matriz de planejamento e preencher a matriz de achados, utilizaram-se as seguintes técnicas de auditoria: requisição e análise documental; confronto de informações e documentos; pesquisa em sistemas informatizados; comparação com a legislação; jurisprudência do TCU e doutrina.
0. Limitações inerentes à auditoria 
O escopo da auditoria foi limitado em razão da pandemia do Covid-19, que impediu a realização de inspeção no local das obras e a verificação de procedimentos relacionados à execução de métodos construtivos. Dessa forma, os procedimentos de auditoria se limitaram a análise documental de informações obtidas por meio de ofícios de requisição, pesquisa em sistemas informatizados da auditada e reuniões remotas com os gestores.
0. Volume de recursos fiscalizados 
O volume de recursos fiscalizados, atualizados até o 9º Termo Aditivo (TA) , alcançou o montante de R$ 769.941.178,64.
Para cálculo do VRF, foi considerado o valor do contrato de Construção do Lote 7F (Contrato 60/2010) : R$ 587.976.709,09. Esta quantia se refere ao contrato inicial, R$ 535.729.183,11, mais as alterações promovidas mediante 9 termos aditivos, cujos valores originais possuem data base de setembro de 2009. Acrescido das atualizações, a quantia corresponde ao montante fiscalizado, R$ 769.941.178,64.
0. Benefícios estimados da fiscalização 
Entre os benefícios estimados desta fiscalização, pode-se mencionar a expectativa de controle e o alerta à estatal quanto ao dever de cumprir as determinações exaradas pelo TCU.
Achados de auditoria 
III.1. Na oportunidade desta auditoria não houve constatação de achado.
No entanto, relativamente à auditoria do Fiscobras, realizada em 2019, objeto do TC Processo 008.063/2019-2, verificou que persistem as irregularidades então apontadas, tendo em vista que a Valec segue pendente em dar cumprimento às providências prometidas, as quais embasaram o Acórdão 1022/2014-TCU-Plenário, de relatoria do ministro Weder de Oliveira, que decidiu pela revogação da medida cautelar que determinava à Valec a adoção de providências imediatas no sentido de suspender a execução do contrato 60/2010 (Lote 7F) exarada nos Acórdãos 2.371/2011 e 3.301/2011, ambos do Plenário do TCU e de relatoria do ministro Weder de Oliveira.
Desta forma, entende-se necessário fazer um histórico sobre os antecedentes dos achados constatados no TC Processo 008.063/2019-2, e, a partir de então, apresentar os desenrolar dos fatos até o momento.
Antecedentes
No âmbito do Fiscobras 2011 (TC Processo 016.731/2011-5) , foram fiscalizados os Lotes 5FA, 5F, 6F e 7F da Fiol, onde foram constatadas irregularidades nos projetos básicos dos referidos lotes, em especial a insuficiência de estudos prévios para a definição do traçado, insuficiência de sondagens para caracterização do solo, seleção de método construtivo antieconômico para a produção de concreto, insuficiência de estudos para definição das jazidas de areia e brita, inclusão na planilha orçamentária de 'serviços por administração' sem a identificação do objeto a ser executado e ausência de projeto e dimensionamento das obras de arte especiais.
Diante das irregularidades apontadas, o Plenário desta Corte, por meio do Acórdão 2371/2011-TCU-Plenário, de relatoria do ministro Weder de Oliveira, determinou à Valec, em sede de medida cautelar, que adotasse providências imediatas no sentido de suspender a execução dos contratos 58/2010 (Lote 5F) , 59/2010 (Lote 6F) , 60/2010 (Lote 7F) e 85/2010 (Lote 5FA) , até deliberação final por parte desta Corte de Contas.
Posteriormente, por meio do Acórdão 3301/2011-TCU-Plenário, de 7/12/2011, ao analisar a resposta da oitiva da Valec sobre as irregularidades que fundamentaram a adoção da medida cautelar, esta Corte manteve a suspensão dos contratos e fez diversas determinações à Valec, dentre as quais:
9.2.3. conclua os projetos executivos dos lotes 5, 5A, 6 e 7 e apresente ao Tribunal tão logo estejam concluídos, contemplando, necessariamente, os estudos e impacto financeiro de cada uma das ações abaixo:
9.2.3.1. definir o traçado que será executado nos lotes 6 e 7, com base em princípios de viabilidade técnica e econômica, contemplando estudo de traçado alternativo (imediações da BA-462) definido na fase de projeto do lote 7;
9.2.3.2. elaborar as composições de preços unitários para a produção dos diversos concretos com central fixa de concreto com produção de 180 m³/h, central móvel de concreto com produção de 60 m³/h e com caminhão betoneira no próprio local da aplicação;
9.2.3.3. promover estudo para cada uma das obras de arte especiais, levando em conta as distâncias de transporte, e selecionar a metodologia para produção dos concretos que for mais vantajosa para a Administração Pública;
9.2.3.4. promover estudo para quantificar os serviços de escavações de materiais de 1ª, 2ª, 3ª categorias e solos moles, permitindo o conhecimento real dos quantitativos e serviços necessários para os lotes 5, 6 e 7;
9.2.3.5. realizar sondagens em todas as obras de arte especiais dos lotes 5, 5A, 6 e 7, em quantidade compatível com a extensão e quantidade de apoios de cada uma das obras de artes especiais;
9.2.3.6. concluir os projetos executivos das obras de artes especiais dos lotes 5, 5A, 6 e 7, contemplando as soluções de fundações e dimensionamento das estruturas, com detalhamento da metodologia construtiva (ex: moldada in loco x pré-moldada) ;
9.2.3.7. concluir os estudos de localização das jazidas de areia e brita, que deveriam ter sido realizados na fase de projeto básico, a fim de verificar as reais distâncias de transporte que serão utilizadas nos serviços explícitos de transportes e nas composições que possuem composições auxiliares de transporte, e exemplo dos dormentes de concreto, considerando o real posicionamento dos canteiros de obras;
9.2.3.8. estudar a viabilidade técnica e econômica de se utilizar a areia artificial, subproduto da britagem, na composição dos concretos, juntamente com a areia natural, contemplando a redução das distâncias de transporte; e
9.2.3.9. excluir os 'Serviços por Administração' das planilhas contratuais dos lotes 5, 6 e 7.
No Fiscobras 2012, os mesmos lotes foram objeto da fiscalização 274/2012 (TC Processo 007.287/2012-7) , com o objetivo principal de verificar as providências adotadas pela Valec para regularização da situação da obra. 
Na referida fiscalização constatou-se que as medidas corretivas propostas por este Tribunal não foram integralmente cumpridas e foi informado que a documentação apresentada pela Valec seria analisada naquele processo. 
Em 18/7/2012, por intermédio do Acórdão 1866/2012-TCU-Plenário, de 18/7/2012, manteve-se a medida cautelar determinada pelo Acórdão 2371/2011-TCU-Plenário até a deliberação final. No voto condutor, o Ministro-Relator concluiu que: 
Por fim, concluo que a manutenção da medida cautelar determinada e da classificação dos contratos como IG-P é essencial para resguardar o erário, até que as medidas saneadoras estipuladas no Acórdão 3301/2011-TCU-Plenário sejam integralmente implementadas e seus reflexos tenham sido contemplados nas planilhas contratuais dos lotes 5, 5A, 6 e 7. (grifo nosso) .
No Fiscobras 2013, as medidas saneadoras foram novamente analisadas por meio da fiscalização Fiscalis 193/2013, no âmbito do TC Processo 007.971/2013-3. O referido processo não foi objeto de deliberação do Plenário, tendo sido apensado definitivamente ao processo TC Processo 016.731/2011-5, em 27/9/2013. 
Após o término da Fiscalização 193/2013, a Valec apresentou sucessivos novos elementos relativos ao cumprimento das determinações do Acórdão 3301/2011-TCU-Plenário no que diz respeito aos Lotes 5F e 5FA.
Depois de analisar os documentos, a unidade instrutiva manifestou-se pela manutenção da medida cautelar em vigor, por entender que a Valec não teria cumprido integralmente as medidas saneadoras determinadas no Acórdão 3301/2011-TCU-Plenário. 
A partir deste momento, a comprovação e análise do cumprimento das determinações passaram a ocorrer de forma individualizada, para cada lote. 
Consoante registrado no Voto do Acórdão 2700/2013-TCU-Plenário, de 2/10/2013, com base em novos elementos apresentados pela Valec, após a instrução da SecobHidroferrovia, atual SeinfraPortoFerrovia, o Ministro-Relator Weder de Oliveira concluiu que, embora as determinações dirigidas à entidade não tivessem sido integralmente cumpridas, as medidas apresentadas até então reduziram as incertezas e os riscos a um nível que justificaria a revogação da medida acautelatória que incidia sobre o Contrato 58/2010, referente ao Lote 5F. Assim, revogou a cautelar que incidia sobre o referido contrato, mas, não se pronunciou a respeito do Contrato 60/2010, Lote 7F, objeto desta auditoria.
Posteriormente, por meio do Acórdão 3376/2013-TCU-Plenário, de 9/12/2013, após análise da oitiva da Valec e do consórcio construtor, este Tribunal decidiu revogar a medida cautelar que determinava a suspensão da execução do Contrato 85/2010 (Lote 5FA) . Na ocasião, o Ministro-Relator expôs que as sucessivas manifestações da Valec juntadas aos autos, evidenciaram que as ações empreendidas pela entidade em cumprimento aos Acórdãos 2.371/2011 e 3.301/2011, ambos do Plenário do TCU, reduziram as incertezas e os riscos a um nível que, considerando os benefícios advindos da continuidade das obras, justificaria a revogação da medida cautelar.
A Valec, em 14/3/2014, protocolou o Ofício 797/2014-PRESI (TC Processo 016.731/2011-5, peça 386) no intuito de demonstrar o cumprimento das determinações constantes do Acórdão 3301/2011-TCU-Plenário e, consequentemente, pleitear a revogação da medida cautelar em vigor para os Lotes 6F e 7F. 
Por meio do Ofício 797/2014-Presi, a Valec encaminhou os Memorandos 169/Supro e 209/Supro e forneceu, entre outros documentos, quadro-resumo elaborado pela Superintendência de Projetos da Valec (Supro) com o comparativo entre o preço estimado da obra nos projetos básico, executivo e complementar (projeto executivo incorporando o resultado das sondagens complementares) e planilha de quantitativos e preços dos Lotes 6F e 7F dos projetos básico, executivo e complementar.
Com base nesses novos elementos, a Unidade Técnica concluiu que embora a Valec não tenha comprovado cumprimento integral das determinações a que alude o Acórdão 3301/2011-TCU-Plenário, as incertezas e riscos associados à execução dos Lotes 6F e 7F foram reduzidos, situação fática semelhante àquela que baseou a decisão de revogar a cautelar dos Lotes 5F e 5FA.
Dessa forma, o Plenário, em 16/4/2014, por meio do Acórdão 1022/2014-TCU-Plenário, decidiu revogar a medida cautelar que determinava a suspensão da execução dos Lotes 6F e 7F da Fiol. Na oportunidade, o Ministro Relator Weder de Oliveira registrou em seu voto que as ações empreendidas pela empresa em cumprimento aos Acórdãos 2.371/2011 e 3.301/2011, ambos do Plenário do TCU, reduziram as incertezas e os riscos a um nível que, considerando os benefícios advindos da continuidade das obras, justificaria a revogação da medida cautelar.
Na fiscalização objeto do TC Processo 008.063/2019-2, realizada no âmbito do Fiscobras 2019, a Equipe de Auditoria detectou, que, passados mais de 5 anos desde a liberação da obra e da assunção do compromisso pela Valec no sentido de regularizar as pendências, pouca coisa havia sido feita e a situação ainda continua pendente.
Após o exame da oitiva da Valec e das razões de justificativas apresentadas pelos responsáveis em atendimento à audiência promovida por esta Corte de Contas, o processo foi encaminhado ao Relator com as seguintes propostas:
 (...) 
Após a realização da oitiva da Valec (item 25.1) e audiência dos responsáveis (item 25.2) da proposta mencionada, o TC Processo 008.063/2019-2 encontra-se nesta Unidade Técnica aguardando a conclusão dos exames. Considerando que os resultados obtidos na presente auditoria do Fiscobras 2020, Fiscalis 118/2020, podem subsidiar a análise daquele processo, a seguir situação atual dos achados então obtidos.
Situação atual
No tocante ao descumprimento da determinação desta Corte de Contas, verificou-se que ainda persistem os apontamentos da auditoria realizada em 2019, objeto do TC Processo 008.063/2019-2, tendo em vista não ter havido celebração de novo aditivo contratual com vistas a promover as retificações necessárias ao saneamento das pendências, conforme determinado pelo Tribunal. Os aditivos celebrados até o início dos trabalhos da presente auditoria foram em número de 9, conforme abaixo:
Tabela 1 - Síntese Contrato 060/10 - Fiol - Lote 07 - Consórcio Oeste Leste Barreiras
	INSTRUMENTO
	ACRÉSCIMO ou DECRESCIMO
	VALOR CONTRATUAL (PREÇO INICIAL) 
	JUSTIFICA-TIVA PARA APROVA-ÇÃO
	VALOR DO REAJUSTE
	VALOR CONTRATUAL (PREÇO CORRENTE) 

	NÚMERO
	DATA
	OBJETO
	VALOR
	 (%) 
				
	Contrato
60/2010 (Inicial) 
	08/11/2010
	Execução sob regime de empreitada, para implantação do subtrecho da Ferrovia de Integração Oeste Leste FIOL, compreendido entre Ilhéus/BA e Barreiras/BA; Lote 07
	535.729.183,11
	-
	535.729.183,11
	-
	-
	-

	TA 01
	07/08/2014
	Promover as seguintes alterações no Contrato: a) Registrar a suspensão da execução dos serviços, ocorrida entre os dias 08/09/2011 a 03/06/2013 e devolução do prazo de 14 (quatorze) meses e 4 (quatro) dias; b) Prorrogar o prazo de vigência contratual por mais 24 (vinte e quatro) meses, sem reflexo financeiro; c) Promover retirada da consorciada ALMEIDA COSTA LTDA, passando os percentuais para TIISA, CONSTRUTORA COWAN, PELICANO CONSTRUÇÕES E TRIER.
	0,00
	-
	535.729.183,11
	Nota Técnica 064/2014- SUCON-BSB
	 -
	-

	TA 02
	15/12/2014
	Promover as seguintes alterações no contrato: a) Adequação de quantitativos, com acréscimo/supressão de valor, e inclusão de itens novos; b) Correção de preços; c) Supressão de itens
	-13.261.586,42
	-2,48%
	522.467.596,69
	NT 109/2014- SUCON-BS
	 -
	 -

	TA 03
	25/05/2015
	Promover as seguintes alterações no contrato: a) Inclusão de itens novos; b) Adequação de quantidades; c) Supressão de itens
	13.079.306,03
	2,44%
	535.546.902,72
	NT 022/2015- SUCON-BSB; NT e 055/2014- GCUST/SUPR
	 -
	 -

	TA 04
	25/09/2015
	Promover a retirada da consorciada TRIER ENGENHARIALTDA, do consórcio, passando os seus percentuais de participação, para as empresas CONSTRUTORA COWAN S.A, PELICANO CONSTRUÇÕES S.A e TIISA- TRIUNFO IESA INFRAESTRUTURAS
	0,00
	0%
	535.546.902,72
	NT 053/2015- SUCON-BSB
	 -
	 -

	TA 05
	23/10/2015
	Promover a alteração dos quantitativos da planilha contratual, com acréscimo, supressão, inclusão de novos serviços e preços novos ao contrato
	4.011.385,29
	0,75%
	539.558.288,01
	NT 02/2015-CT-060/2010 Lote 7F; NT 073/2015-SUCON-BSB
	 -
	 -

	TA 06
	03/08/2016
	Prorrogação do prazo de vigência contratual pelo período de 24 meses, sem aporte financeiro.
	0,00
	0,00%
	539.558.288,01
	NT STDS 01 - CT 060/2010e NT 036/2016 SUCON-BSB
	 -
	 -

	TA 07
	25/07/2017
	Alteração de quantidade do item 3.2.4 - Demolição de blocos de rocha a frio com rompedor hidráulico, com o consequente reflexo financeiro positivo
	3.926.095,94
	0,73%
	543.484.383,95
	NOTA TÉCNICA 061/2016 SUCON/ BSB
	181.964.469,53
	725.448.853,48

	TA 08
	05/12/2017
	Promover adequação do item 6.2 da Cláusula Sexta - Medição do Contrato
	0,00
	0,00%
	543.484.383,95
	NOTA TÉCNICA 167/2017 SUCON/BSB
	0,00
	725.448.853,48

	TA 09
	06/08/2018
	Adequar quantidades na planilha de Quantidades e Preços; inclusão de preço novo; Inclusão de cláusula de comportamento ético; supressão de subitem da cláusula de subcontratação; prorrogação de prazo; alteração de razão social; inclusão de cláusula de ART.
	44.492.325,16
	8,31%
	587.976.709,11
	NOTA TÉCNICA 031/2018 - SUCON/ BSB
	0,00
	769.941.178,64

Fonte: Relatório de Atividades Técnicas (RAT) , de maio/2020.
Por outro lado, constatou-se que há estudos em fase adiantada para a celebração do 10º Termo Aditivo ao Contrato 60/2010. As informações prestadas pela Valec nos itens 3 a 6 da resposta à requisição dão conta de que as pendências serão regularizadas mediante a assinatura do instrumento (peça 12, p. 1-2) . Desta forma, aguarda-se a efetivação desta providência para que possam ser confirmadas as adequações do projeto executivo à planilha orçamentária da obra do Lote 7F.
De acordo com o informado, o prolongamento do prazo para a pactuação do 10.º TA ocorreu devido a necessidade de aprovação de preços para serviços novos e elaboração de estudos complementares para a adequação do projeto executivo ao contrato.
Sobre a inadequação dos itens da planilha orçamentária da obra, nos trabalhos ora levados a efeito, reafirmou-se a constatação de que o projeto executivo em uso segue defasado em relação à planilha de medição do contrato. A irregularidade tem origem nas alterações significativas do projeto básico utilizado na licitação, como a alteração no traçado da ferrovia e nos quantitativos de materiais de escavação. 
O projeto executivo de terraplenagem contou com aprofundamento das investigações geotécnicas ao longo da ferrovia em atendimento ao item 9.2.3.4 do Acórdão 3301/2011-TCU-Plenário, que determinou à Valec que promovesse estudo para quantificar os serviços de escavações de materiais de 1ª, 2ª e 3ª categorias e solos moles, permitindo o conhecimento mais preciso dos quantitativos e serviços necessários para os Lotes 5F, 6F e 7F.
A alteração do traçado da ferrovia contou com levantamentos e estudos realizados para atender ao item 9.2.3.1 do Acórdão 3301/2011-TCU-Plenário, que determinou à Valec que definisse o traçado que seria executado nos Lotes 6F e 7F, com base em princípios de viabilidade técnica e econômica, contemplando estudo de traçado alternativo definido na fase de projeto do Lote 7F (TC Processo 016.731/2011-5, peça 299, p. 6) . 
Foi então definida uma nova geometria, denominada Variante da Serra Geral, devido à necessidade de adaptação do traçado à nova diretriz estabelecida para o Lote 8F. Assim, o traçado do Lote 7F foi então concluído com uma redução de 15,44 km, terminando no Pátio de Barreiras, no Estado da Bahia.
Esperava-se que, após sensível alteração nos quantitativos dos serviços contratados, bem como a inclusão de novos itens e exclusão de outros, como se observa na mencionada planilha do projeto executivo, a Valec já tivesse formalizado um termo aditivo de modo que o Contrato 60/2010 retratasse as reais obrigações a serem cumpridas entre as partes, mas isso não ocorreu.
Quando da realização da auditoria anterior, período compreendido entre 22/4/2019 e 14/6/2019, o Contrato 60/2010 encontrava-se na medição 68. Atualmente conta com 82 medições pagas, tendo transcorrido pouco mais de um ano, sem que houvesse qualquer acréscimo/decréscimo ou supressão de itens ou quantitativos na planilha orçamentária da obra.
Os valores do Contrato 60/2010 a preços iniciais ainda montam a quantia de R$ 587.976.709,11, verificada por ocasião do 9.º TA. Quanto ao projeto executivo, verifica-se igualmente que ainda não foi atualizado de forma contemplar as modificações promovidas. Continua a diferença a menor de 20,63% entre o atual projeto executivo e a planilha da obra atualizada até o 9.º TA. Também é possível visualizar ocorrência de avanço acentuado entre o acumulado medido da Medição 68 e a Medição 82, diferença de cerca de 70,61%. Na tabela a seguir é possível identificar estas ocorrências:
Tabela 2 - Demonstrativo dos valores dos projetos básico, executivo e execução financeira acumulada até a medição 82 para a obra do Lote 7F (em R$) 
	Item
	Descrição
	Projeto básico (contrato inicial) 
	Projeto executivo
	Contrato Final (após TA-09) 1
	Medição 68 (acumulado) 2
	Medição 82 (acumulado) 3

	1
	Mobilização, instalação e adm. local
	8.943.106,61 
	8.943.106,67 
	24.421.635,73 
	16.024.019,83
	18.694.353,63

	2
	Serviços preliminares
	14.913.463,60 
	14.689.752,52 
	14.913.463,61 
	7.109.653,55 
	9.529.644,48

	3
	Terraplenagem
	140.524.020,04 
	102.304.140,02 
	188.843.744,02 
	79.710.048,04 
	113.374.899,09

	4
	Pavimentação
	5.351.148,46 
	5.949.879,79 
	5.351.148,   53 
	 - 
	43.059,12

	5
	Drenagem
	58.667.296,15 
	38.116.966,64 
	69.308.254,70 
	14.792.388,85 
	26.963.608,35

	6
	Obras de arte correntes
	11.862.388,99 
	14.353.404,30 
	9.700.456,61 
	4.243.534,81 
	6.354.169,48

	7
	Obras complementares
	56.750.282,51 
	48.246.747,40 
	56.750.282,53 
	12.707.806,67 
	20.287.661,26

	8
	Superestrutura
	198.822.520,57 
	211.794.971,97 
	177.942.748,63 
	24.156.489,37 
	76.019.782,07

	9
	Serviços por administração
	582.292,00 
	582.292,00 
	 - 
	 - 
	 - 

	10
	Obras de arte especiais
	39.312.664,18 
	42.408.511,94 
	40.744.975,25 
	995.115,05 
	1.274.862,06

	TOTAL
	535.729.183,11 
	487.389.773,23 
	587.976.709,61 
	159.739.056,17
	272.542.039,54 

	Fonte/Legenda: 
1 - Planilha de quantitativos comparativo - lote 7F (Fiol) (peça 16 - p. 1-12;
2 - Medição 68 (peça 14 - p. 1-30) 
3 - Medição 82 (peça 15 - p. 1-30) 

No que se refere exclusivamente ao item 3 - Terraplenagem, onde foi aplicada a maior parte dos recursos, destaca-se a seguinte situação até a Medição 82:
Tabela 3 - Demonstrativo dos valores dos projetos básico e executivo até a Medição 82 para o item 3 - Terraplenagem (em R$) 
	Item
	Descrição
	Projeto básico (contrato inicial) 
	Projeto executivo apresentado ao TCU
	Contrato atualizado (após TA09) 
	Medição 68 (acumulado) 
	Medição 82 (acumulado) 

	3.1
	Material de 1ª cat.
	62.496.697,41 
	55.232.739,57 
	84.711.696,52 
	27.825.099,32 
	49.919.372,57

	3.2
	Material de 2ª cat.
	42.959.799,97 
	924.293,19 
	51.081.789,70 
	31.735.127,38 
	32.492.841,38

	3.3
	Material de 3ª cat.
	0,00 
	0,00 
	3.780.783,66 
	0,00 
	0,00

	Subtotal 1ª, 2ª e 3ª cat.
	105.456.497,38 
	56.157.032,76 
	139.574.269,88 
	59.560.226,70 
	82.412.213,95 

	3.4
	Aterro
	12.738.113,33 
	10.824.658,42 
	14.324.403,12 
	5.838.813,66 
	9.751.118,55

	3.5
	Remoção e substituição de solo mole
	4.334.511,60 
	14.904.020,56 
	4.334.511,60 
	1.328.141,55 
	1.328.141,55

	3.6
	Camada drenante em rachão p/ fundação de aterro
	6.469.500,00 
	6.469.500,00 
	6.469.500,00 
	6.467.864,82 
	6.467.864,82

	3.8
	Sublastro
	10.297.369,56 
	12.729.459,83 
	22.913.031,24 
	5.608.802,15 
	12.188.548,71

	3.9
	Compactação de bota fora 95% PN
	1.228.028,17 
	1.219.468,44 
	1.228.028,18 
	906.199,16 
	1.227.011,51

	Subtotal - demais itens
	35.067.522,66 
	46.147.107,25 
	49.269.474,14 
	20.149.821,34 
	30.962.685,14 

	TOTAL
	140.524.020,04 
	102.304.140,02 
	188.843.744,02 
	79.710.048,04 
	113.374.899,09 

	Fonte: Planilha de quantitativos comparativo - Lote 7F (Fiol) (peça 16, p. 12) , Medição 68 (peça 14, p. 12) e Medição 82 (peça 15, p. 12) .

Requerida a prestar informações a respeito das pendências (peça 3) , a Valec limitou-se a afirmar que há 'aderência da planilha contratual ao projeto executivo e, relativo aos volumes de terraplenagem apurados e pagos até a medição n.º 68, é ressaltado que até o momento não foram encontradas divergências, mas, que encontra-se em andamento a revisão dos volumes medidos e a adequação do quadro de orientação de terraplenagem' (peça 13, p. 6-7) . 
No Ofício n.º 2283/2020 - Gfiol4/Ggate/Sucon (peça 13) , que acompanha a resposta da Valec, é informado pelo Gerente de Construção 4, que a adequação da planilha contratual ao Projeto Executivo do Lote 07F será regularizada por ocasião da celebração do 10.º TA, atualmente em tramitação. No tocante ao item Terraplenagem, relatou que até o momento não foi identificada divergência entre os volumes apurados e pagos, mas, destaca que está em andamento a revisão dos volumes medidos e a adequação do quadro de orientação de terraplenagem.
Vale ressaltar que o Contrato 60/2010, 12/11/2010, tem como objeto execução, sob o regime de empreitada por preço unitário, de obras e serviços de engenharia para a implantação do subtrecho da Ferrovia de Integração Oeste Leste compreendido entre Ilhéus/BA e Barreiras/BA, Lote 7, do Rio das Fêmeas (km 504 + 800) até a Estrada Vicinal de Acesso à BR-135 (km 665 + 920) , com extensão de 161,12 km., Consórcio Oeste Leste Barreiras.
Os documentos que embasam as constatações dizem respeito a:
Acórdão 3.301/2011, item 9.2.3, TCU, Plenário;
Acórdão 1.022/2014, item 9.5.1, TCU, Plenário;
9º Aditivo do Contrato 60/2010, Valec - Engenharia, Construções e Ferrovias S.A.;
Contrato 60/2010, Valec - Engenharia, Construções e Ferrovias S.A.; e
Lei 8666/1993, art. 6.º, caput, incisos IX e X.
Dentre as peças processuais que comprovam as ocorrências, temos:
peça 12 - OFÍCIO 12/2020/ADMIN-VALEC/GAB-VALEC/PRESI-VALEC por meio do qual a Valec informa que ainda não houve o cumprimento integral da determinação contida no item 9.2.3 do Acórdão 3301/2011-TCU-Plenário;
peça 13 - Ofício nº 2283/2020 - Gfiol4/Ggate/Sucon, emitido pela Gerência de Construção (GFiol) , enviado como anexo do Ofício n. 12/2020/ADMIN-VALEC/GAB-VALEC/PRESI-VALEC emitido pela Presidência da Valec;
peça 14 - Medição 68 ao Contrato nº 60/2010, período de 1/3/2019 a 31/3/2019;
peça 15 - Medição 82 ao Contrato nº 60/2010, referente ao período 1/5/2020 a 31/5/2020;
peça 16 - Planilha de Quantitativos, Comparativo Projeto Básico x Projeto Executivo; e
peça 17 - Demonstrativo da execução física da obra até 31/5/2020.
As ocorrências são motivadas por deficiência de controles internos e gestão; e ainda falta de formalização de termo aditivo ao Contrato 60/2010 de modo a incorporar e formalizar os ajustes no projeto executivo e nos estudos apresentados ao TCU previamente à liberação da continuidade da execução das obras.
Além do descumprimento de determinação do Tribunal, é importante mencionar que há riscos de que a continuidade de que execução da obra com inadequação dos itens da planilha orçamentária com o projeto executivo possam causar prejuízos à Valec, gerados por pagamentos indevidos (efeito potencial) , ou seja, a medição de itens sem correspondência com aqueles previstos no projeto executivo podem resultar em danos aos cofres da empresa, na medida em que não existe certeza de correlação com a real necessidade, tanto em termos qualitativos como quantitativos.
Conclusão 
A aplicação dos procedimentos contemplados na questão de auditoria, dentro do escopo definido para o trabalho, não resultou em achado.
No entanto, verificou-se a continuidade dos achados apurados por ocasião da auditoria do Fiscobras 2019, objeto do TC Processo 008.063/2019-2, a saber: 
0. descumprimento de determinação exarada pelo TCU, tendo em vista que não foi elaborado e assinado termo aditivo ao Contrato 60/2010, no sentido de formalizar e incorporar os ajustes realizados em consequência das determinações desta Corte de Contas; e
0. quantitativos inadequados na planilha orçamentária da obra, em face de que a atual execução das obras está baseada em planilha orçamentária que não contempla as alterações realizadas no projeto executivo da obra, nem os estudos realizados em cumprimento a determinações deste Tribunal.
Dito processo encontra atualmente nesta Unidade Técnica aguardando a conclusão do exame de oitiva da Valec e audiência dos responsáveis apontados. 
Desta forma, considerando que estas ocorrências estão sendo examinadas no âmbito do referido processo, será proposta a apensação dos presentes autos ao TC Processo 008.063/2019-2 para que possa subsidiar o exame, levando-se em conta a situação atual das constatações.
A proposta de encaminhamento deste trabalho ainda contemplará o envio do acórdão que vier a ser proferido pelo TCU à Valec.
Proposta de encaminhamento
Ante todo o exposto, submetem-se os autos à consideração superior, propondo-se:
0. com fulcro art. 2.º, inciso I, e art. 36, caput, da Resolução 259/2014, apensar os presentes autos de auditoria do Fiscobras 2020 ao TC Processo 008.063/2019-2, que também trata de auditoria no Lote 7F da Fiol, realizada no âmbito do Fiscobras 2019, para subsidiar o exame levando-se em conta a situação atual daquelas constatações, conforme exposto no presente processo; e
0. encaminhar cópia do acórdão que vier a ser proferido pelo Tribunal à Valec - Engenharia, Construções e Ferrovias S.A., informando-a que o relatório e o voto que o fundamentam podem ser obtidos por meio do endereço eletrônico www.tcu.gov.br/acordaos e que, caso tenha interesse, o Tribunal pode encaminhar-lhe cópia desses documentos sem quaisquer custos."
É o relatório.

não há.

Não atuou.

AUDITORIA. FISCOBRAS 2020. FERROVIA DE INTEGRAÇÃO OESTE-LESTE (FIOL). LOTE 7F. TRECHO CAETITÉ - BARREIRAS. AUSÊNCIA DE ACHADOS. VERIFICAÇÃO DA PERSISTÊNCIA DOS ACHADOS APURADOS NA FISCALIZAÇÃO REFERENTE AO FISCOBRAS 2019. APENSAMENTO AO TC 008.063/2019-2 PARA SUBSIDIAR O EXAME, LEVANDO-SE EM CONTA A SITUAÇÃO ATUAL DAS CONSTATAÇÕES.

RELATÓRIO DE AUDITORIA (RA)

Secretaria de Fiscalização de Infraestrutura Portuária e Ferroviária (SeinfraPortoFerrovia).

Em exame auditoria realizada, no âmbito do Fiscobras 2020, com o objetivo de fiscalizar as obras de implantação do Lote 7F da Ferrovia de Integração Oeste-Leste (Fiol) , trecho compreendido entre Caetité e Barreiras, no estado da Bahia, sob a responsabilidade da Valec - Engenharia, Construções e Ferrovias S.A. (Valec) .
O trabalho consistiu na verificação do Contrato 60/2010, que trata da execução, sob o regime de empreitada por preço unitário, das obras e serviços de engenharia para implantação das obras no Lote 7F.
A fim de avaliar em que medida os recursos estão sendo aplicados de acordo com a legislação pertinente, formulou-se a seguinte questão de auditoria: "os itens e valores acrescidos e/ou suprimidos ao Contrato 60/2010 mediante aditivos estão adequados às necessidades da obra?"
Os procedimentos de auditoria se limitaram a análise documental de informações obtidas por meio de ofícios de requisição, pesquisa em sistemas informatizados da auditada e reuniões remotas com os gestores, considerando que o escopo da auditoria foi limitado em razão da pandemia do Covid-19, que impediu a realização de inspeção no local das obras e a verificação de procedimentos relacionados à execução de métodos construtivos.
A aplicação dos procedimentos contemplados, dentro do escopo definido para o trabalho, não resultou em achados.
De todo modo, a equipe verificou que persistem as irregularidades apontadas na auditoria do Fiscobras 2019, objeto do TC Processo 008.063/2019-2, quais sejam:
a. descumprimento de determinação exarada pelo TCU, tendo em vista que não foi elaborado e assinado termo aditivo ao Contrato 60/2010, no sentido de formalizar e incorporar os ajustes realizados em consequência das determinações desta Corte de Contas; e
b. quantitativos inadequados na planilha orçamentária da obra, em face de que a atual execução das obras está baseada em planilha orçamentária que não contempla as alterações realizadas no projeto executivo da obra, nem os estudos realizados em cumprimento a determinações deste Tribunal.
Como exposto no relatório, a obra já foi objeto de outras fiscalizações desta Corte. No âmbito do Fiscobras 2011, sob a relatoria do Ministro-Substituto Weder de Oliveira, o Tribunal determinou à Valec, consoante Acórdão 2371/2011-TCU-Plenário, que adotasse providências imediatas no sentido de suspender a execução do contrato relativo ao lote 7F, como também dos demais lotes (5FA, 5F e 6F) compreendidos no referido trecho. A análise das respostas da Valec referentes a essa deliberação motivou a manutenção da determinação cautelar e a emissão de novas determinações por meio de Acórdão 3301/2011-TCU-Plenário, na tutela do mencionado Relator.
Posteriormente, a medida cautelar foi revogada, no que se refere ao lote 7F mediante o Acórdão 1022/2014-TCU-Plenário, também da mesma relatoria,  considerando os benefícios advindos da continuidade das obras e a redução das incertezas e dos riscos antes apontados, diante das ações empreendidas pela Valec, bem como do compromisso dos então gestores de que todas as determinações constantes do Acórdão 3301/2011-TCU-Plenário seriam completamente cumpridas.
Ocorre que, na fiscalização objeto do referido TC Processo 008.063/2019-2 (Fiscobras 2019) , a equipe de auditoria detectou, que, passados mais de cinco anos desde a liberação da obra e da assunção do compromisso no sentido de regularizar as pendências, pouca coisa havia sido feita e a situação ainda continuava pendente. Referidos autos encontram-se na SeinfraPortoFerrovia, aguardando a conclusão dos exames das respostas a oitiva da Valec e audiência dos responsáveis.
A situação atual, verificada no presente trabalho, evidencia que permanecem os apontamentos da auditoria realizada em 2019, tendo em vista não ter havido celebração de novo aditivo contratual com vistas a promover as retificações necessárias ao saneamento das pendências, conforme determinado pelo Tribunal. Por outro lado, constatou-se que há estudos em fase adiantada para a celebração do 10º Termo Aditivo ao Contrato 60/2010, que, segundo informações prestadas pela Valec, regularizariam as questões.
Na recente fiscalização, reafirmou-se ainda a constatação de que o projeto executivo em uso segue defasado em relação à planilha de medição do contrato.
Considerando que os resultados obtidos na presente auditoria podem subsidiar a análise das ocorrências que estão sendo examinadas naquele processo, levando-se em conta a situação atual dos achados então obtidos, acolho a proposta de apensar estes autos ao TC Processo 008.063/2019-2.
Por fim, registro que, enquanto os autos encontravam-se em análise no meu Gabinete, a Valec informou que os apontamentos salientados por esta Corte de Contas foram tratados no 10° Termo Aditivo ao Contrato 60/2010, publicado em 4/8/2020, por meio do qual se promoveu diversos ajustes, inclusive com adequações de quantitativos nos itens: mobilização e instalação, terraplanagem, drenagem, obras de arte corrente, obras complementares, superestrutura e obras de arte especiais (peças 27 e 28) .
As novas informações em nada alteram o encaminhamento formulado pela unidade técnica, uma vez que as ocorrências serão tratadas no citado TC Processo 008.063/2019-2.
	Ante o exposto, manifesto-me por que o Tribunal aprove o acórdão que ora submeto à apreciação deste Colegiado.
TCU, Sala das Sessões Ministro Luciano Brandão Alves de Souza, em 7 de outubro de 2020.
AUGUSTO SHERMAN CAVALCANTI 
Relator